臺灣高等法院臺中分院民事判決
110年度上易字第143號
上  訴  人  何泰欽  
訴訟代理人  鄭志明律師
被上訴人    陳源煌  
訴訟代理人  劉瑞娟  
上列當事人間請求返還土地事件，上訴人對於中華民國109年12
月30日臺灣臺中地方法院109年度訴字第3291號第一審判決提起
上訴，本院於110年8月11日言詞辯論終結，判決如下：
    主  文
上訴駁回。
第二審訴訟費用由上訴人負擔。
    事實及理由
壹、被上訴人主張：
一、坐落臺中市○○區○○段000地號土地（下稱系爭土地）為被上
    訴人所有，原出租予訴外人劉○○，然劉○○未經被上訴人同意
    ，自民國101年5月29日起，違約轉租予上訴人，上訴人自是
    日起無權占用系爭土地迄今，拒不返還，獲有利益，致被上
    訴人受有相當於租金之損害。爰依民法第767條第1項規定，
    請求上訴人返還系爭土地，並依同法第179條規定，按劉○○
    原繳租金標準即每年新臺幣（下同）30萬元，請求上訴人返
    還自109年5月14日起至109年10月7日止之不當得利96,057元
    ，及賠償自109年10月8日起至返還系爭土地日止，每日821
    元之損害等語。並聲明：㈠上訴人應將系爭土地返還予被上
    訴人。㈡上訴人應給付被上訴人96,057元，及自109年10月8
    日起至返還系爭土地與被上訴人之日止，按日給付被上訴人
    821元。㈢願供擔保請准宣告假執行。（原審判決被上訴人全
    部勝訴，惟就前開聲明㈡、㈢部分，改以相同文義內容，判命
    上訴人應自109年5月14日起至返還系爭土地之日止，按日給
    付被上訴人821元。上訴人不服，提起上訴）並答辯聲明：
    駁回上訴。
貳、上訴人則以：
一、上訴人與劉○○之子劉俊宏就系爭土地簽立租約（下稱系爭轉
    租），租期自101年5月29日起至110年10月15日止，業經原
    審法院102年度訴字第3330號判決確認系爭轉租租約存在，
    且被上訴人知悉系爭轉租後，多年來均未異議，核屬默示同
    意上訴人租用至110年10月15日。
二、被上訴人自始未在系爭土地耕作，除已向劉○○收取至110年1
    0月15日為止之租金，另方面又向欲承租之第三人預收租金
    ，被上訴人則在系爭土地實際耕作並已給付劉俊宏全部租金
    600萬元，最為辛苦，被上訴人提起本件訴訟，違背民法第1
    48條誠信原則，應予駁回。
三、被上訴人已向劉○○收取至110年10月15日為止之租金，劉○○
    另於104年9月1日給付20萬元予被上訴人，使系爭轉租、賠
    償一筆勾銷，被上訴人即無損害可言，且被上訴人所受損害
    應與劉○○是否給付租金、返還土地有關，與上訴人使用系爭
    土地耕種無關。又系爭土地為耕地，依土地法第110條規定
    ，地租不得超過地價8%，且系爭土地位在臺中市和平區高海
    拔、地處深僻高山、人煙罕至、坡陡地險，土地價值不高，
    上訴人種植高麗菜，看天吃飯，風險極高，原審判命每日給
    付821元即每月24,630元之不當得利，顯然無稽等語置辯。
四、並上訴聲明：㈠原判決廢棄。㈡上開廢棄部分，被上訴人在第
    一審之訴均駁回。
參、本院會同兩造整理並簡化爭點，結果如下：（見本院卷第75
    -76頁，部分文字依本判決用語調整之）
一、兩造不爭執事項：
　㈠坐落臺中市○○區○○段000地號土地（即系爭土地）為被上訴人
    所有，原出租予劉○○（見本院卷第21頁），租賃期間自100
    年1月1日起至110年12月底止，計10年；租金合計300萬元。
    然劉○○違反契約轉租予上訴人，由被上訴人終止租約後，訴
    請劉○○返還土地，經本院以108年度上字第505號民事判決被
    上訴人勝訴確定在案（下稱前案，見原審卷第27-35頁及前
    案案卷）。
　㈡上訴人與劉○○之子劉俊宏簽立如本院卷第23-25頁之土地承租
    契約（即系爭轉租租約），租賃範圍為系爭土地全部，上訴
    人預約包購果實之期限自101年5月29日起至110年10月15日
    止，購買金合計600萬元。上訴人並自101年5月29日起迄今
    ，在系爭土地上種植，並占有使用。
二、兩造爭執事項：
  ㈠被上訴人依民法第767條第1項規定，訴請上訴人返還系爭土
    地，有無理由？
  ⒈上訴人抗辯被上訴人默示同意上訴人占用系爭土地，有無理
    由？
  ⒉上訴人抗辯被上訴人提起本件訴訟違反民法第148條誠信原則
    ，有無理由？
  ㈡被上訴人依民法第179條規定，請給上訴人給付自109年5月14
    日起至返還系爭土地之日止，按日給付被上訴人821元，有
    無理由？上訴人抗辯被上訴人請求之不當得利違反土地法第
    110條規定，是否可採？
肆、本院之判斷：
一、上訴人係無權占有系爭土地，被上訴人並未默示同意上訴人
    占用：
　㈠按以無權占有為原因，請求返還土地者，占有人對土地所有
    權存在之事實無爭執，而抗辯非無權占有者，應就其取得占
    有係有正當權源之事實負舉證責任（最高法院108 年台上字
    第1890號判決參照）。查本件被上訴人為系爭土地之所有權
    人，上訴人自101年5月29日起迄今，在系爭土地上種植，並
    占有使用等情，為兩造所不爭執（見兩造不爭執事項㈠、㈡）
    ，堪信實在。上訴人雖抗辯稱：被上訴人早已知悉系爭轉租
    事實，且多年未曾異議，係默示同意上訴人占用系爭土地云
    云，但為被上訴人所否認，依上開說明，應由上訴人負舉證
    責任。
　㈡經查，上訴人自承其於103年間曾親自拜訪被上訴人，欲徵得
    被上訴人同意，由上訴人直接與被上訴人簽訂租賃契約，但
    被上訴人考慮後回電拒絕上訴人等情（見本院卷第101頁）
    ，足見被上訴人於103年間，業已明示拒絕上訴人繼續占用
    系爭土地。而在此之前，被上訴人對於系爭轉租之事實，縱
    使有所知悉且多年未曾異議，惟按所謂默示之意思表示，係
    指依表意人之舉動或其他情事，足以間接推知其效果意思者
    而言，若單純之沉默，則除有特別情事，依社會觀念可認為
    一定意思表示者外，不得謂為默示之意思表示（最高法院29
    年渝上字第762號判決參照）。被上訴人在本件中既始終否
    認有同意上訴人占用系爭土地，上訴人又未能舉證證明被上
    訴人有何舉動或情事，足以間接推知有同意上訴人占用系爭
    土地之意思，則被上訴人在知悉系爭轉租情事後，雖未曾異
    議，亦不過是單純沈默之態度，不能謂對上訴人占用系爭土
    地之行為業予默認。上訴人辯稱被上訴人有默示同意占用系
    爭土地云云，即不可採。
　㈢據上，上訴人既未能舉證其有占有系爭土地之正當權源，則
    被上訴人主張上訴人係無權占用系爭土地，即堪採信。
二、被上訴人提起本件訴訟，並未違反民法第148條誠信原則：
　　上訴人雖又以被上訴人提起本件訴訟違反誠信原則云云置辯
    。然按民法第148條係規定行使權利，不得以損害他人為主
    要目的，若當事人行使權利，雖足使他人喪失利益，而茍非
    以損害他人為主要目的，即不在該條所定範圍之內（最高法
    院45年台上字第105號判決參照）。查本件上訴人無權占用
    系爭土地之事實，業已審認如前，被上訴人基於所有權人之
    地位，提起本件訴訟，請求上訴人返還土地及返還不當得利
    ，係其所有權之正當行使，自非以損害他人權利為主要目的
    。至於上訴人所辯被上訴人有向劉○○或第三人收取租金等節
    ，除業據被上訴人否認外，更僅事涉被上訴人與劉○○或第三
    人間之權利義務關係，並無法正當化上訴人無權占有之行為
    ，被上訴人提起本件訴訟，係合法主張所有權能，並未構成
    權利濫用，亦無違反誠信原則。
三、上訴人無權占用系爭土地，獲有不當得利：
　㈠按無權占有他人土地，可能獲得相當於租金之利益，並致土
    地所有權人無法對土地為使用收益，而受有同額之損害，應
    為社會之通念（最高法院61年台上字第1695號判決參照）。
    查上訴人自101年5月29日起迄今，在系爭土地上種植，並占
    有使用，且無正當占有權源，已如前述，被上訴人主張上訴
    人獲有相當於租金之不當得利，即屬有據。上訴人抗辯稱：
    被上訴人所受損害應與劉○○是否給付租金、返還土地有關，
    與上訴人使用系爭土地耕種無關云云，自無足取。上訴人另
    抗辯稱：其已依系爭轉租契約將全部租金600萬元給付劉俊
    宏等語，雖提出系爭轉租租約為證（見本院卷第23、25頁）
    ，但上訴人給付之對象為劉俊宏，給付之原因係履行系爭轉
    租契約義務，均與被上訴人無涉，自無從對抗被上訴人，或
    解免其因無權占用系爭土地，致被上訴人受有相當於租金損
    害之不當得利返還責任。
　㈡上訴人雖以前詞，抗辯被上訴人未受有損害云云。但查：
　⒈上訴人因使用系爭土地所受之利益為「使用」本身，僅因原
    受之利益性質不能返還而按「相當之租金」償還價額。又權
    益歸屬型之不當得利，涉及侵害他人權益歸屬內容，其規範
    目的在取除受益人無法律上原因而受之利益。故被上訴人與
    劉○○間之前案二審判決，雖將劉○○已給付至109年12月31日
    為止之租金列為不爭執事項（見原審卷第30頁），但劉○○係
    依其與被上訴人間之租約，為自己履行給付租金之義務，並
    非為上訴人返還無權占用系爭土地之不當得利，自無從填補
    被上訴人因上訴人無權占用所受之損害，仍應由上訴人負返
    還不當得利之責任。上訴人另謂被上訴人有向劉○○收取110
    年1月1日至同年10月15日之租金云云，但此除經被上訴人所
    否認，上訴人復未能舉證證明而無法採信外，縱使劉○○有給
    付此部分租金，同前所述，劉○○亦非為上訴人返還無權占用
    系爭土地之不當得利，是以上訴人使用系爭土地之利益既未
    經取除，侵害被上訴人之權益，被上訴人自仍受有損害。
　⒉上訴人又辯稱：劉○○於104年9月1日給付20萬元予被上訴人，
    已使系爭轉租、賠償一筆勾銷云云，被上訴人雖不爭執有收
    受該筆款項，但否認有使系爭轉租、賠償一筆勾銷之意，且
    經細繹劉○○與被上訴人配偶劉瑞娟LINE對話紀錄（參原審卷
    第32頁、前訴二審卷第185頁），完整內容為「只請求4年來
    未給的租金以20年價錢給我！未來還是以你們為第一承租人
    ！就因為你有給20萬，轉租，賠償一筆勾消！」「現在把4
    年沒給的租金，在7/30前付清！之後，我會重新寫一個約給
    你，對於一切設施賠償，不予追究！還是以你為第一承租人
    ！否則，地我要回來！」等語，可知劉瑞娟係以劉○○將欠繳
    之4年租金以20年價錢付清後，始同意劉○○違約轉租及賠償
    等事一筆勾銷，並非謂劉○○前所給付的20萬元已將系爭轉租
    及賠償事均予處理。上訴人僅擷取LINE對話之片段，顯然曲
    解被上訴人之意思，所辯自不可採。
四、被上訴人請求之不當得利與土地法第110條規定無涉：
　㈠按受領人於受領時，知無法律上之原因或其後知之者，應將
    受領時所得之利益或知無法律上之原因時所現存之利益，附
    加利息，一併償還，為民法第182條第2項前段所明定。蓋不
    當得利之功能，在於使受益人返還其無法律上原因所受的利
    益（取除功能），不當得利受益人有返還其所受利益予受損
    人之義務（最高法院106年度台上字第2671號裁判參照）。
    故依不當得利之法則請求返還不當得利，得請求返還之範圍
    ，應以對方所受之利益為度，非以請求人所受損害若干為準
    。而土地法第110條所定耕地地租不得超過地價百分之8，則
    係就出租人與承租人之關係而為規定，與惡意占有人所負返
    還孳息之義務無涉（最高法院33年上字第1959號判決參照）
    ，同理，應認亦與無法律上之原因而受利益之受益人所負返
    還不當得利之義務無涉。而在實務上，雖多有參考土地法關
    於租金之相關規定（例如該法第97條、第105條、第110條）
    ，作為無權占用土地者應返還不當得利範圍之計算基準，但
    在具體個案中，受益人客觀上所受之利益如大於依土地法關
    於租金之相關規定所算得之限額，基於不當得利乃剝奪受益
    人之得利，使返還予受損人之制度，受益人自負有返還全部
    所受利益予受損人之義務，即不待言。
　㈡經查，上訴人與劉俊宏簽立之系爭轉租契約，租賃範圍包括
    系爭土地（面積9950平方公尺，見原審卷第21頁土地登記第
    一類謄本）及同段294地號（面積7400平方公尺，參本院卷
    第27頁契約書），約定租期自101年5月29日起至110年10月1
    5日止，購買金合計600萬元（見本院卷第23-29頁、兩造不
    爭執事項㈡），則換算系爭土地之每日租金即為1,014元（詳
    如附表）。衡諸常情，上訴人承租耕地種植高麗菜，若扣除
    租金、成本後，毫無收益，上訴人又何需花費勞力、時間、
    費用，租地耕種？是以上訴人既願以每日租金1,014元之代
    價，承租系爭土地，堪認上訴人因占用系爭土地而可獲得之
    利益，應係高於每日1,014元。而被上訴人與劉○○就系爭土
    地簽立之租約，約定10年之租金合計300萬元（見兩造不爭
    執事項㈠），即每年30萬元，換算每日租金為821元（計算式
    ：30萬元÷365日＝821，被上訴人主張元以下捨棄）。準此，
    被上訴人主張以每日821元計算上訴人無權占有系爭土地之
    不當得利，並未超逾上訴人實際上客觀所受之利益，自屬有
    據。上訴人抗辯上開計算標準違反土地法第110條規定云云
    ，並不可採。
  ㈢據上，原審依被上訴人之主張，認定上訴人自109年5月14日
    起至返還系爭土地予被上訴人之日止，應返還之不當得利為
    按日給付被上訴人821元，係客觀公允，自堪採認。
五、綜上所述，被上訴人依民法第767條第1項規定，請求上訴人
    返還系爭土地，另依同法第179條規定，請求上訴人自109年
    5月14日起至返還系爭土地之日止，按日給付被上訴人821元
    ，均為有理由，應予准許。從而，原審為上訴人敗訴之判決
    ，並無不合。上訴論旨指摘原判決不當，求予廢棄改判，為
    無理由，應駁回上訴。
伍、本件事證已臻明確，兩造其餘之攻擊或防禦方法及所用之證
    據，經本院斟酌後，認為均不足以影響本判決之結果，爰不
    逐一論列，附此敘明。
陸、據上論結，上訴人之上訴為無理由，判決如主文。
中　　華　　民　　國　　110 　年　　8 　　月　　31　　日
            民事第四庭    審判長法  官  林慧貞
                       　       法  官  王怡菁
                         　     法  官  莊嘉蕙
                         　   
正本係照原本作成。
不得上訴
　                         　   書記官  高麗玲
　  
中　　華　　民　　國　　110 　年　　8 　　月　　31　　日

附表：
一、2筆土地面積：9,950＋7,400＝17,350平方公尺
二、租賃期間：101年5月29日至110年10月15日，共計9年4月17
    日，即3,392日
三、系爭土地每日租金為1,014元：
　　600萬元÷3392日÷17,350平方公尺×9,950平方公尺＝1,014元